臺灣高雄地方法院刑事判決　　　　　　　 92年度自字第361號
自　訴　人　己○○
自訴代理人　紀錦隆律師
　　　　　　郭寶蓮律師
被　　　告　丙○○
　　　　　　戊○○
　　　　　　丁○
　　　　　　乙○○
　　　　　　辛○○
　　　　　　庚○○
共　　　同
選任辯護人　王伊忱律師
　　　　　　陳景裕律師
上列被告因業務過失致死等案件，經自訴人提起自訴，本院判決
如下：
    主    文
丙○○、戊○○、丁○、乙○○、辛○○、庚○○均無罪。
    理    由
壹、程序部分：
一、按刑法偽造文書罪首要保護者，固為維護文書公共信用之社
    會法益；惟依司法院院字第1702號解釋及最高法院25年上字
    第5019號、29年上字第1787號判例所示意旨，應不以此為限
    ，倘因該項文書而蒙受損害者，即屬本罪之直接被害人，可
    提起自訴。查本件自訴人既主張因被告辛○○之業務登載不
    實行為，致影響其對被告戊○○民、刑事責任之訴追，客觀
    上已屬犯罪之直接被害人，自可對被告提起自訴。
二、按禁止採為裁判基礎之證據，並不限於刑事訴訟法明文規定
    者。刑事訴訟法第155 條第2 項規定「無證據能力之證據，
    不得作為判斷之依據」，此所稱「無證據能力之證據」，除
    刑事訴訟法所明定者外，如違法取得證據所衍生者，法院亦
    不得將之援引為證據，採為裁判基礎。次按刑事訴訟法對私
    人取證除聲請證據保全外，並無相關程序規定；然基於前述
    ，私人取證之證據亦非因缺乏刑事訴訟法規定，即得全數認
    定具有證據能力而不加以排除。而就私人取證之證據於個案
    審理中是否得認定有證據能力，除應兼顧基本人權之保障與
    真實之發現為目標，仍應考量私人取證行為是否為立法者已
    表態予以處罰之特定違法行為，如違法錄音、錄影（違反刑
    法第315 條之1 及通訊保障及監察法）等。
  (一)查本件錄音帶係自訴人攜帶錄音設備，分別在行政院國軍退
    除役官兵輔導委員會高雄榮民總醫院（下稱高雄榮總）10 1
    號病房、護理站會議室、病房門口、36號病床前等公眾得任
    意出入空間，所錄製之自己與被告戊○○、丁○、辛○○，
    及主治醫師巫宏博、住院醫師甲○○之談話內容，錄音之自
    訴人本身即為通訊之一方，且目的在蒐證本件犯罪情形，是
    該錄音帶之取得並無違反刑法第315 條之1 及通訊保障及監
    察法相關規定，亦無嚴重違反基本人權保障之情事，而無前
    揭應予排除其證據能力之情形。則被告戊○○、丁○、辛○○分別謂該錄音未經其同意，係違法取得而無證據能力云云
    ，並不足採。
  (二)上開錄音帶中之對話內容，本質上係屬審判外之陳述；惟被
    告本身所為之供述，並無傳聞法則之適用，是被告戊○○、
    丁○、辛○○上開談話內容，及經其等均表示與錄音對話相
    符之衍生譯文，自得分別作為認定其等本件犯行有無之證據
    。至於自訴人與主治醫師巫宏博、住院醫師甲○○對話內容
    ，則屬被告以外之人審判外之陳述，其中巫宏博部分，並無
    符合法律例外規定而取得證據能力之情形，而甲○○部分則
    已經傳喚到庭作證，於本院所為證述並與前揭對話內容相一
    致，是類推適用刑事訴訟法第159 條之2 之法理，應以其於
    本院所為證述，作為認定被告等有無本件犯行之依據。
貳、實體部分：
一、自訴意旨略以：被害人即自訴人之母翟淑京前因中樞神經淋
    巴瘤宿疾，於民國92年6 月23日進入高雄榮總住院治療。而
    被告丙○○、戊○○、丁○、乙○○依序為該院92年8 月23
    日23時小夜班至翌日小夜班負責照護翟淑京之值班護士；被
    告辛○○為該院護理長，負有監督被告丙○○、戊○○、丁○、乙○○之義務；被告庚○○則係該院92年8 月24日白天
    值班之住院醫師，負有隨時注意病患情形、監督護理人員，
    及予以適當指示之義務，並均為從事業務之人。
  (一)緣被告丙○○明知在病患處於嗜睡之半昏迷情形下，無放置
    口腔式人工氣道（下稱人工氣道）之需要，又實施該醫療輔
    助行為，應在醫師指示下進行，卻於92年8 月23日23時45分
    許，在未經醫師指示下，即擅自於翟淑京口中放置人工氣道
    ；然翟淑京於同年月22日，呈現退燒、意識好轉狀況，故翌
    日23時45許應無放置人工氣道之需要；況被告丙○○所放置
    之人工氣道大小、位置是否適中，亦有疑義，足見該人工氣
    道之放置係不當。且其與嗣後依序值班之被告戊○○、丁○
    、乙○○，皆明知放置人工氣道後，應自行照護病患，並使
    病患維持坐臥姿，卻均未告知翟淑京之看護，不可使翟淑京
    平躺而應維持坐臥姿，又未親自施行照護；而被告辛○○亦
    未善盡督導之責，使被告丙○○、戊○○、丁○、乙○○為
    前述告知並對翟淑京親自照護；另被告庚○○亦未就翟淑京
    口中放置人工氣道一事，指示護理人員應為特別照護、及評
    估有無放置必要；致翟淑京於92年8 月24日16時30分許，翻
    身躺平由看護清理排便時，胃部食物逆流嗆及呼吸道，因前
    述不當放置之人工氣道緣故，無法將食物吐出，進而無法呼
    吸、喪失意識，經急救後仍呈植物人狀態，並於92年9 月9
    日2 時20分許死亡。
  (二)被告辛○○又明知被告戊○○實際上並未於92年8 月24日零
    時至8 時之值班期間，告知翟淑京之看護「翟淑京口中置有
    人工氣道，應維持坐臥姿」等情，仍基於登載不實事項於業
    務上所掌文書之犯意，將前揭不實之事項，記載於基於高雄
    榮總護理長職務所製作之「92年8 月30日翟淑京死因說明會
    報告書」上（下稱「翟淑京死因報告」），致自訴人誤認，
    而生損害於自訴人依法對被告戊○○民、刑事責任之訴追。
  (三)因認被告等均涉犯刑法第276 條第2 項之業務過失致死罪嫌
    ，又被告辛○○另涉犯刑法第215 條之業務登載不實罪嫌云
    云。
二、按犯罪事實應依證據認定之，無證據不得認定犯罪事實；又
    不能證明被告犯罪者，應諭知無罪之判決，刑事訴訟法第15
    4 條第2 項、第301 條第1 項分別定有明文。再者，認定不
    利於被告之事實，須依積極證據，苟積極證據不足為不利於
    被告事實之認定時，即應為有利於被告之認定，更不必有何
    有利之證據，最高法院30年度上字第816 號判例參照。
三、自訴人認被告等涉有前揭罪嫌，無非係以翟淑京死亡證明書
    、病程紀錄、病歷資料、被告戊○○、丁○、辛○○與自訴
    人錄音對話中所為供述、「翟淑京死因報告」、相關學術資
    料為其論據。訊據被告等均堅詞否認有何前揭罪嫌，被告丙○○辯稱：當時發現翟淑京有呼吸阻塞情形，我自行評估後
    認為須立即放置，所以在其口中裝置人工氣道，並無任何過
    失等語。被告戊○○、丁○、乙○○、庚○○均辯稱：本件
    係依常規處理，並無過失等語。被告辛○○辯稱：就翟淑京
    死亡部分並無過失，至於「翟淑京死因報告」係我個人製作
    ，與高雄榮總、擔任護理長職務均無關，乃彙整丙○○、戊○○、丁○、乙○○之陳述所做成，作為我向家屬說明時之
    底稿而已等語。經查：
四、過失致死部分：
  (一)自訴人雖主張被告等有未告知應使翟淑京保持坐臥姿並親自
    照顧之注意義務違反，然查：
  1.關於口中置有人工氣道之病患，是否有不可平躺、維持坐臥
    姿之需要，已經自訴人聲請之鑑定人潘寶剛到庭稱：病患放
    置人工氣道後，採取躺或坐之姿勢均可，沒有特別要求，而
    該病患翻身時，身體姿勢亦不需要特別調整等語明確（見院
    (二)卷第179 、182 頁）；核與行政院衛生署醫事審議委員會
    （下稱醫事審議委員會），就本件所為鑑定結果，認：放置
    人工氣道後，病患姿勢並不一定是要採坐姿或臥姿；由於此
    類病人多為意識不清，反而需要經常拍痰、翻身和姿勢引流
    ，以利痰液清除，主要是依照病人其他醫療狀況與需求整體
    考量而定等情相符，有95年11月8 日衛署壹字第0950216231
    號函所附鑑定書1 份在卷可稽（見院(二)卷第26頁）；足見自
    訴人主張翟淑京於放置人工氣道後應保持坐臥姿云云，容有
    誤會。則縱然依上開自訴人與被告戊○○、丁○、辛○○間
    之錄音譯文，可認本件部分護理人員並未告知應使翟淑京保
    持坐臥姿等情，亦難認有何注意義務之違反。
  2.另關於護士是否有親自照護前述病患之必要乙節，被告丙○○已供稱：換藥一定是護士處理，但我不記得病患翟淑京當
    時是否有傷口，排遺、灌食跟之前照護方式一樣，還是一樣
    可以灌食，不一定由護士親自去做，但是病患如果有要求我
    們一定會支援等語（見院(二)卷第99、100 頁）；參以翟淑京
    平時及翻身時之姿勢均無特殊要求，已如前述，堪認被告丙○○所供清理排遺、翻身時無護士親自施行必要等語，係屬
    可採；而醫事審議委員會鑑定後亦認：翟淑京之醫療照護要
    求係比照其他類似病情病患之照護等情，有前揭鑑定書可佐
    （見院(二)卷第26頁），且並無證據足認存有「清理類似病患
    排遺均由護士親自施行」之情形及常規。雖鑑定人潘寶剛曾
    稱：放置人工氣道後要嚴密的觀察，看有無產生不良反應，
    可能放完後轉到加護病房，因為一般病房護士人力不夠，轉
    到加護病房比較不會出後遺症，那裡的護士時間較多；但這
    不是法令規定的，只是我個人臨床看法而已等語（見院(二)卷
    第180 、182 頁）；然其亦稱上開所言僅係其個人意見，堪
    認並非醫療常規，且其係謂轉至加護病房為宜，亦稱一般病
    房護士人力不足，非認一般病房護士有親自照護該類病患所
    有事宜之必要。顯見自訴人主張被告丙○○、戊○○、丁○
    、乙○○對翟淑京有親自照護之義務，不得由翟淑京之看護
    自行清理排遺、翻身事宜，並非有據。
  3.從而，放置人工氣道後，病患翟淑京既無保持坐臥姿之必要
    ，又照護要求係比照類似病情者，而無護士親自施行清理排
    遺、翻身之常規，則自訴人主張被告丙○○、戊○○、丁○
    、乙○○未為前述告知、未自行照護翟淑京，被告辛○○、
    庚○○未盡監督之責均有過失云云，即非可採。
  (二)關於人工氣道需要放置之情形，已經鑑定人潘寶剛稱：人工
    氣道係使用在昏迷、呼吸困難之病患。主要跟病患清醒與否
    無關，考量重點在於病患當時呼吸狀況；但如果是清醒且呼
    吸狀況良好，當然不建議使用等語（見院(二)卷第177 、181
    頁），可見有無放置需要，應以病患呼吸狀況為斷。
  1.本件被告丙○○雖係自行評估後，即為翟淑京放置人工氣道
    ，並未經醫師指示，已經其供述在卷（見院(二)卷第99頁）；
    惟當時係因發現翟淑京有呼吸費力，合併鼻翼搧動、舌頭後
    倒情形，為防止其呼吸道阻塞，故予放置人工氣道；且放置
    後，翟淑京呼吸狀況即有改善等情，有高雄榮總病程紀錄可
    憑（見病歷卷第54頁）；足見被告丙○○之處理，係合乎前
    述放置人工氣道之要求，且經醫事審議委員會鑑定後亦認：
    翟淑京於92年8 月24日發生舌頭後倒、呼吸困難之情形，醫
    護人員施以放置口腔人工氣道之處置，應無不當等情，有94
    年4 月18日衛署壹字第0940209267號函所附鑑定書1 份在卷
    可稽（見院(一)卷第68頁）。
  2.雖自訴人以翟淑京於92年8 月22日有呈現退燒、意識好轉狀
    況，爭執翌日23時45分許並無放置人工氣道之必要。然住院
    醫師甲○○所為92年8 月22日關於「翟淑京有意識好轉情形
    」之病程紀錄，並不能推斷放置時，即翌日23時45分許，翟
    淑京之意識同樣處於好轉狀態（因92年8 月23日係週六，故
    無醫師所為相關紀錄，僅有護理人員製作之病程紀錄，然其
    中並無意識狀態之評估），是自訴人上開爭執所依據之前提
    顯屬個人臆測之結果，已甚有疑義。且本件人工氣道之放置
    係屬適當，又呼吸狀況才觀乎放置人工氣道與否，意識狀態
    則非考量重點，已如前述；而醫事審議委員會前揭鑑定結果
    亦認：放置人工氣道於神智不清之病人，係屬合理且合適之
    醫療行為，退燒、意識好轉並非排除置放人工氣道之全然條
    件狀況，況此時翟淑京意識仍不清楚等情（見院(一)卷第68頁
    ）；由此堪認自訴人以上開事由爭執當時並無放置人工氣道
    之必要，係屬無據。
  3.自訴人雖質疑被告丙○○放置之人工氣道是否有大小、位置
    不適當之情形，惟鑑定人潘寶剛已稱：人工氣道放置時並不
    用以尺量，看大概就知道等語（見院(二)卷第179 頁），可見
    就人工氣道尺寸為正確選擇並非難事；且被告辛○○亦供稱
    ：關於所選擇之人工氣道大小、擺放位置是否適當，醫院每
    年都有考試，而被告丙○○等人也都有通過該考驗等語（見
    院(二)卷第190 頁）；另自訴人亦未提出任何證據以實其說，
    是不得僅以自訴人之「懷疑」即遽認本件人工氣道之放置有
    大小、位置不適當之情形。
  4.從而，被告丙○○未經醫師指示即放置人工氣道，雖有所瑕
    疵；然本件人工氣道之放置既屬適當，已如前述，復無證據
    證明其大小、擺放位置有何不妥之情形；則該瑕疵顯與翟淑
    京死亡結果間並無直接因果關係。是難認被告丙○○就翟淑
    京之死亡有何過失，亦難謂被告辛○○就此部分之監督有何
    過失存在。
  (三)自訴人又主張被告庚○○於92年8 月24日白天值班時，並未
    就本件人工氣道之放置進行評估，係有過失。然查：關於醫
    師就放置人工氣道後進行評估之目的，已經鑑定人潘寶剛證
    稱：是要評估狀況有無改善，如放置後呼吸狀況仍無起色，
    就要改用氣管插管等語（見院(二)卷第180 頁）。而本件人工
    氣道之放置係屬適當，又放置後翟淑京之呼吸狀況即有改善
    ，業如前述；參照前開鑑定人之意見，當無積極採取作為而
    改用氣管插管之必要，自不能僅以被告庚○○於外觀上無積
    極作為之存在，即遽謂其有殊未評估之過失。又關於此點，
    醫事審議委員會亦為「值班醫師在護理人員放置人工氣道前
    後過程中之處置，均依照常規醫療行為執行，尚無指示或處
    理上之疏失」之認定，有95年11月8 日衛署壹字第
    0950216231 號 函所附鑑定書1 份足憑（見院(二)卷第26頁）
    ，故難認被告庚○○就此部分有何過失存在。
  (四)翟淑京於92年8 月24日16時30分許，翻身躺平由看護清理排
    便時，因胃部食物逆流嗆及呼吸道，又無法將食物吐出，造
    成吸入性肺炎，嗣於同年9 月9 日2 時20分許死亡等情，雖
    為被告等所不爭，並有死亡證明書可證（見院(一)卷第12頁）
    ；然無法順利將食物吐出之可能原因眾多，例如係人工氣道
    位置不當造成舌根未提高，或係人工氣道太大、或患有中樞
    神經淋巴瘤、口腔癌，致會厭軟骨閉鎖不全未蓋住氣管等均
    有可能，已經鑑定人潘寶剛證述明確，並有自訴人所提相關
    學術資料可參（見院(二)卷第181 、233 至239 頁）；而醫事
    審議委員會就本件所做成之鑑定結果亦謂「翟淑京本身患有
    中樞神經淋巴瘤，其喉嚨吞嚥及咳痰功能早因中樞神經淋巴
    瘤而受損，且根據護理紀錄，其92年8 月20日至23日之昏迷
    指數為6 分，加以癌症末期病患合併意識不清，本身極易因
    嗆到而引起吸入性肺炎，與放置人工氣道並無必然關連」等
    語，有95年11月8 日衛署壹字第0950216231號函所附鑑定書
    1 份足憑（見院(二)卷第26頁）。顯見造成翟淑京死亡結果之
    原因，並非僅有與人工氣道有關之一種可能性；惟本件人工
    氣道之放置係屬適當，又無證據證明有尺寸大小、擺放位置
    不當之情形，均如前述；足見並無證據證明前開結果之發生
    係因放置人工氣道所造成，自難為兩者間係有因果關係存在
    之認定。
  (五)準此，本件人工氣道之放置既屬適當，又無證據證明其大小
    、擺放位置有何不妥，即難謂被告丙○○本件放置人工氣道
    有何過失存在；又其與被告戊○○、丁○、乙○○就本件之
    照護、前後過程處置亦無違反注意義務之情形，則被告辛○○、庚○○當無相關督導責任可言；另被告庚○○於本件過
    程中之處置，係依醫療常規執行，而無指示、處理上疏失，
    加以翟淑京死亡結果與人工氣道放置間，復無證據證明係有
    因果關係存在；從而，堪認自訴人關於被告丙○○、戊○○
    、丁○、乙○○、辛○○、庚○○應就翟淑京死亡結果負業
    務上過失責任之主張，均無可採。
五、偽造文書部分：
    按刑法第215 條所謂「業務上作成之文書」，以文書之作成
    與其業務有密切關係，非執行業務即不能作成該文書者，始
    屬之。查被告辛○○固不否認有製作自訴人所指之「翟淑京
    死因報告」相關內容（查該文件並未冠有「翟淑京死因報告
    」或其他標題，見院(一)卷第25頁）；惟查，該文書之作成非
    出於高雄榮總之指示，亦與被告辛○○護理長之身分無關，
    僅係醫護人員自行對家屬所為之簡單醫療解釋，而非高雄榮
    總召開之說明會，故高雄榮總並無相關錄音、會議紀錄存查
    ，又高雄榮總遇此相同狀況，亦不會要求護理長製作該等文
    件等情，已經高雄榮總回覆在卷，有該院96年2 月15日高總
    管字第0960001594號、同年月23日高總社字第0960002219號
    函可參（見院(二)卷第63、64、74頁）；足見前開文件並非被
    告辛○○業務上所作成之文書至明。故無論該文件之內容是
    否屬實，均與前揭刑法法條之構成要件不合，自難以該罪相
    繩。
六、綜上所述，自訴人認被告等涉嫌前開犯行所憑之證據，均尚
    未達於通常一般人均不致有所懷疑，而得確信其為真實之程
    度，依刑事訴訟制度「倘有懷疑，即從被告之利益為解釋」
    、「被告應被推定為無罪」之原則，難遽為其等不利之認定
    。此外，復查無其他積極之證據，足資認定被告等有何自訴
    意旨所指之上開犯行，既屬不能證明其等犯罪，依首開說明
    ，即應為被告6 人無罪之諭知。
七、自訴人固聲請將本件再送請台大醫院、林口長庚醫院進行鑑
    定；惟本件已經2 度送請醫事審議委員會為鑑定，且自訴人
    為前開聲請之原因、疑點，亦經說明如前，是本院認並無再
    行鑑定之必要，而應予駁回其前開聲請，附此敘明。
據上論斷，應依刑事訴訟法第343 條、第301 條第1 項條，判決
如主文。
中　　華　　民　　國　　96　　年　　7 　　月　　3 　　日
                  鳳山刑事第二庭  審判長法  官  黃建榮
                                        法  官  譚德周
                                        法　官  洪珮婷
以上正本證明與原本無異。
如不服本判決，應於收受送達後10日內向本院提出上訴書狀。
中　　華　　民　　國　　96　　年　　7 　　月　　3 　　日
　　　　　　　　　　　　　　　　　　　　書記官  賴朱梅
